臺灣臺北地方法院民事裁定
111年度消債職聲免字第46號
聲  請  人  
即債務人    陳景樺



相  對  人  
即債權人    中國信託商業銀行股份有限公司


法定代理人  利明献  


代  理  人  蔡興諺  

相  對  人  
即債權人    新加坡商艾星國際有限公司台灣分公司

法定代理人  曾慧雯  


相  對  人  
即債權人    滙誠第二資產管理股份有限公司

法定代理人  莊仲沼  


上列當事人聲請消費者債務清理事件，本院裁定如下：
    主  文
債務人甲○○(原名乙○○ )應不免責。
    理  由
一、按法院為終止或終結清算程序之裁定確定後，除別有規定外
    ，應以裁定免除債務人之債務；法院裁定開始清算程序後，
    債務人有薪資、執行業務所得或其他固定收入，扣除自己及
    依法應受其扶養者所必要生活費用之數額後仍有餘額，而普
    通債權人之分配總額低於債務人聲請清算前2年間，可處分
    所得扣除自己及依法應受其扶養者所必要生活費用之數額者
    ，法院應為不免責之裁定。但債務人證明經普通債權人全體
    同意者，不在此限；債務人有下列各款情形之一者，法院應
    為不免責之裁定，但債務人證明經普通債權人全體同意者，
    不在此限：「（一）於7年內曾依破產法或本條例規定受免
    責。（二）故意隱匿、毀損應屬清算財團之財產，或為其他
    不利於債權人之處分，致債權人受有損害。（三）捏造債務
    或承認不真實之債務。（四）聲請清算前2年內，因消費奢
    侈商品或服務、賭博或其他投機行為，所負債務之總額逾聲
    請清算時無擔保及無優先權債務之半數，而生開始清算之原
    因。（五）於清算聲請前1年內，已有清算之原因，而隱瞞
    其事實，使他人與之為交易致生損害。（六）明知已有清算
    原因之事實，非基於本人之義務，而以特別利於債權人中之
    1人或數人為目的，提供擔保或消滅債務。（七）隱匿、毀
    棄、偽造或變造帳簿或其他會計文件之全部或一部，致其財
    產之狀況不真確。（八）故意於財產及收入狀況說明書為不
    實之記載，或有其他故意違反本條例所定義務之行為，致債
    權人受有損害，或重大延滯程序。」債務人有前條各款事由
    ，情節輕微，法院審酌普通債權人全體受償情形及其他一切
    情狀，認為適當者，得為免責之裁定，消費者債務清理條例
    （下稱消債條例）第132條、第133條、第134條及第135條分
    別定有明文。又為免債務人濫用清算程序以獲免責，並敦促
    有清償能力者，利用薪資、執行業務所得或其他固定收入清償
    債務而受免責，爰以債務人聲請清算前二年間，可處分所得
    扣除自己及依法應受其扶養者所必要生活費用之數額為計算
    基礎，以為裁定免責之依據，進而保障債權人可受最低清償
    （消債條例第133條立法目的參照）。準此，法院為終止或
    終結清算程序之裁定確定後，如查明債務人有消債條例第13
    3條或第134條各款所定之情形者，除債務人能證明經普通債
    權人全體同意免責外，應為不免責之裁定。
二、本院依消債條例第136條規定，通知全體債權人及債務人於
    民國111年7月21日到場陳述意見：
(一)債權人中國信託商業銀行股份有限公司(下稱中信銀行)到庭
    並具狀稱：依本院110年度消債更字第107號民事裁定所載，
    債務人於聲請前兩年之收入為新臺幣(下同)1,289,568元(計
    算式：53,732×24個月=1,289,568)，扣除自己及依法受其扶
    養者之必要生活費之數額625,272元(計算式：(18,720+7,33
    3)×24個月=625,272)，其中子女之必要生活費部分，未成年
    子女係依附父母共同生活，其基本生活費用當與成年人之生
    活費用不同，是子女之必要生活費應參酌110年每人免稅額8
    8,000元計算即7,333元(計算式：7,333×2/2)，剩餘664,296
    元，高於各債權人之分配總額8,922元，應依消債條例第133
    條裁定債務人不免責。又依消債條例第64條之2第1、3項立
    法目的，應非得由債務人自行選擇標準，若債務人本無該差
    額之支出需求，則債務人顯有浮報支出之嫌，本院應再行調
    查。另請調查債務人是否有第134條各款不免責事由等語(本
    院卷第45頁)。
(二)債權人新加坡商艾星國際有限公司台灣分公司(下稱艾星公
    司)未到庭惟具狀稱：債務人是否應予免責，請本院依職權
    逕為裁定等語(本院卷第57頁)。
(三)債權人滙誠第二資產管理股份有限公司(下稱滙誠第二公司)
    未到庭惟具狀稱：債務人是否應予免責，請本院依職權逕為
    裁定等語(本院卷第59頁)。
(四)債務人未具狀惟到庭稱：債務人主張目前仍任職於欣欣客運
    ，每月可得約50,000元，居住於新北市新店區安康路租屋處
    ，與配偶一同扶養未成年子女，另需要負擔母親安養費，但
    因沒有錢所以拖著還沒付，亦連絡不到胞兄、胞妹等其他扶
    養義務人。另對於先前更生裁定內容表示，扣除扶養費及生
    活費後，每月仍要還款28,000元不合理等語(本院卷第51、5
    3頁)。
三、經查：
(一)本件債務人聲請更生，前經本院110年度消債更字第107號裁
    定自110年4月26日下午4時開始更生程序，並命司法事務官
    進行本件更生程序，嗣因債務人未依限提出更生方案，致更
    生程序無法繼續進行，有消債條例第53條第5項所定債務人
    未依限提出更生方案及同條例第56條第2款所定不遵守法院
    命令之事由，本院以110年度消債清字第142號裁定自110年1
    2月24日下午4時起開始清算程序，嗣經司法事務官以110年
    度司執消債清字第109號清算事件辦理並裁定終結清算程序
    等情，有本院110年度消債更字第107號（下稱消更卷）、11
    0年度司執消債更字第71號、110年度消債清字第142號（下
    稱消清卷）、110年度司執消債清字第109號（下稱執清卷）
    等卷可考。
(二)債務人有消債條例第133條應不免責之情形：
　1.按法院裁定開始更生程序後，債務人免責前，法院裁定開始
    清算程序，其已進行之更生程序，適於清算程序者，作為清
    算程序之一部；其更生聲請視為清算聲請，消債條例第78條
    第1項定有明文。由其文義可知，在適於清算程序之情形下
    ，清算程序之始點，得提前至裁定開始更生時。更生程序係
    重建型債務清理程序，為保障普通債權人於更生程序之受償
    額，依消債條例第64條第2項第3款規定，若無擔保及無優先
    權債權受償總額，顯低於法院裁定開始更生程序時，依清算
    程序所得受償之總額，法院不得認可更生方案。此即清算價
    值保障原則，保障債權人不至受比依清算程序受償更不利之
    地位。基此，債務人於裁定開始更生程序時，係有薪資固定
    收入，若債務人係聲請清算而開始清算程序，依消債條例第
    133條規定可能受不免責之裁定，需繼續清償債務達消債條
    例第141條規定數額後，始得再聲請裁定免責。惟於更生轉
    換清算程序之情形，若認定債務人有無薪資等固定收入之時
    點，不得提前至裁定開始更生程序時，債務人因此而受免責
    裁定，債權人將遭受較債務人依清算程序受償更不利之結果
    ，有違清算價值保障原則（臺灣高等法院暨所屬法院98法律
    座談會民事類提案第40號研討結果）。準此，為貫徹消債條
    例第133條避免債務人濫用清算程序以獲免責，並敦促有清
    償能力者，利用薪資等固定收入清償債務而受免責，以保障
    債權人可受最低清償之立法目的，債務人於更生轉清算程序
    之情形，認定有無薪資等固定收入之時點應提前至裁定開始
    更生程序之時。揆諸前揭說明，自應以本院裁定債務人開始
    更生時（即110年4月26日）起至裁定免責前之期間，綜合考
    量認定債務人有無薪資、執行業務所得或其他固定收入，扣
    除自己及依法應受其扶養者所必要生活費用之數額後仍有餘
    額，且普通債權人之分配總額低於債務人聲請更生前2年間
    ，可處分所得扣除自己及依法應受其扶養者必要生活費用之
    餘額，判斷債務人有無清償能力，及有無濫用清算程序之情
    節，而決定應否為債務人不免責之裁定。
　2.債務人於本件聲請前兩年間(107年6月4日至109年6月3日間)
    之收入：債務人主張於107年1月1日至108年12月31日，任職
    於指南汽車客運股份有限公司(下稱指南公司)，共得1,054,
    231元；債務人另以109年12月23日消費者債務清理更生補正
    狀主張伊目前任職於欣欣客運股份有限公司(下稱欣欣公司)
    ，擔任公車司機等語(調解卷第9頁，消更卷第89頁)，並提
    出債務人108年度及107年度綜合所得稅各類所得資料清單、
    109年2月至同年4月指南汽車客運股份有限公司薪資單、勞
    工保險被保險人投保資料表、郵局0000000-0000000號帳戶
    存摺及內頁、華南商業銀行帳號000000000000號帳戶存款往
    來明細表暨對帳單為證(調解卷第21、23、25、27、29、30
    頁，消更卷第101至105、107至113頁)。經查，債務人於聲
    請前兩年任職於指南公司，共得1,225,456元(計算式：52,1
    05+400+27,840+9,600+50,191+10,400+47,948+9,600+48,52
    9+9,600+49,397+10,400+48,645+9,600+17,545+500+9,000+
    1,900+15,200+31,005+8,000+39,982+9,600+40,620+9,200+
    38,678+10,400+2,000+48,512+8,800+46,019+10,400+45,73
    8+9,600+35,565+2,000+9,600+41,510+9,600+43,275+10,40
    0+41,357+10,400+500+43,755+13,406+9,900+9,600+40,581
    +9,600+37,635+27,044+10,400+1,300+17,973+13,101=1,22
    5,456，消更卷第107至113頁)，又債務人自109年5月12日起
    任職於欣欣公司，其中於109年5月12日至109年6月3日共得3
    1,277元(計算式：15,067+11,660+2,260+2,290=31,277，消
    更卷第83頁)，有債務人108年及107年稅務電子閘門財產所
    得資料調件明細表、欣欣客運股份有限公司109年10月20日(
    109)欣會字第1542號函及所附欣欣客運股份有限公司109年5
    月25日109欣管人字第0715號通告、債務人薪資明細表、債
    務人華南商業銀行帳號000000000000號帳戶存款往來明細表
    暨對帳單、109年稅務電子閘門財產所得資料調件明細表可
    稽(消更卷第37、41、79至83、107至113頁、本院卷第33頁)
    ，堪認債務人於聲請前兩年收入共為1,256,733元(計算式：
    1,225,456+31,277=1,256,733)。
　3.查無債務人領有新北市政府社會局、勞動部勞工保險局、新
    北市政府城鄉發展局、新北市政府就業服務處之補助(消更
    卷第75、77、85、87頁)。
  4.必要生活費：債務人主張於聲請前兩年每月約支出膳食費9,
    000元、租金11,000元、交通費(假日帶家人出遊)12,000元
    、通勤費(上下班加油費用)2,000元、雜費3,400元，共37,4
    00元(計算式：9,000+11,000+12,000+2,000+3,400=37,400)
    等語(調解卷第9頁，消更卷第89頁)，有郵政入戶匯款申請
    書3紙(消更卷第99、100頁)為證。本院參酌債務人居住於新
    北市新店區，有其戶籍謄本可稽(調解卷第31頁)，衡諸新北
    市每人每月最低生活費107年度為14,385元、108年度為14,6
    66元、109年度為15,500元，則聲請前二年即107年6月4日至
    109年6月3日間，必要生活費為425,461元（平均每月17,728
    元）（計算式：14,385×1.2倍×12個月×(比例211天/365天)+
    14,666×1.2倍×12個月+15,500×1.2倍×12個月×(比例155天/3
    66天)=425,461，元以下四捨五入，下同)。又債務人每月支
    出交通費(假日帶家人出遊)12,000元（調解卷第9頁）因非
    屬於消債條例施行細則第21條之1第1項所定之必要支出，應
    予剔除，租金11,000元部分並無提出租賃契約書及匯款資料
    證明有支付租金，縱有支出，亦應按同居人數比例謹列計至
    多4,000元，其他通勤費(上下班加油費用)2,000元部分得以
    大眾交通工具代替而減少支出，膳食費9,000元相當於每天
    平均300元，高於一般人生活程度等整體情狀，債務人並未
    舉證證明全屬必要費用，難認債務人主張之數額為可採，爰
    就逾425,461元部分，予以剔除。
　5.扶養費：債務人主張有1名未成年子女需扶養（於107年出生
    ，調解卷第31頁），而債務人與配偶各按二分之一比例負擔
    扶養費，債務人每月負擔扶養費12,000元等語(調解卷第9、
    10頁)。按消債條例第64條之2第2、3項規定，受扶養者之必
    要生活費用，準用同條第1項規定計算基準數額，並依債務
    人依法應負擔扶養義務之比例認定之。經查，債務人之未成
    年子女無收入且名下無財產，有該未成年人108年及107年稅
    務電子閘門財產所得資料調件明細表(消更卷第57、59頁)可
    稽。本院參酌其居住在新北市新店區，有其戶籍謄本可考(
    調解卷第31頁)，衡諸新北市每人每月最低生活費107年度為
    14,385元、108年度為14,666元、109年度為15,500元，則聲
    請前二年即107年6月4日至109年6月3日間，必要生活費為42
    5,461元（平均每月17,728元）（計算式：同上)，並由債務
    人與配偶應按二分之一比例負擔，債務人扶養費分擔額核為
    212,731元（平均每月8,864元）(計算式：425,461/2名扶養
    義務人=212,731)，因債務人並未舉證證明上揭扶養費全屬
    必要費用，逾212,731元部分支出僅能認屬有益費用，爰剔
    除之。至於中信銀行主張未成年子女係依附父母共同生活，
    其基本生活費用當與成年人之生活費用不同，子女之必要生
    活費應參酌110年每人免稅額88,000元計算等語，依首揭說
    明，受扶養者之必要生活費用準用消債條例第64條之2第1項
    規定之「最近一年衛生福利部或直轄市政府所公告當地區每
    人每月最低生活費一點二倍」計算，是中信銀行此部分主張
    ，尚非可採。
　6.裁定開始清算後之收支情形：
 (1)債務人於111年7月21日調查程序中主張，目前仍任職於欣欣
    客運，每月可得約50,000元，居住於新北市新店區安康路租
    屋處，與配偶一同扶養未成年子女，另需要負擔母親安養費
    ，但因沒有錢所以拖著還沒付，亦連絡不到胞兄、胞妹等其
    他扶養義務人等語。經查，債務人於110年間，有欣欣公司
    薪資所得480,043元、欣欣公司職工福利委員會所得600元，
    共480,643元(計算式：480,043+600=480,643)，平均每月40
    ,054元(計算式：480,643/12=40,054)，有債務人110年稅務
    電子閘門財產所得資料調件明細表可稽(本院卷第29頁)。有
    關債務人支出必要生活費及扶養費部分，本院參酌債務人及
    其未成年子女居住在新北市新店區，而新北市每人每月最低
    生活費111年度為15,800元，消債條例第64條之2第1項規定
    之「最近一年衛生福利部或直轄市政府所公告當地區每人每
    月最低生活費一點二倍」應為18,960元，其中未成年子女扶
    養費由債務人與配偶應按二分之一比例負擔，債務人扶養費
    分擔額核為9,480元(計算式：18,960/2名扶養義務人=9,480
    )。至於債務人另主張需要負擔母親安養費部分，債務人自
    陳因沒有錢所以拖著還沒付，可見並無實際支出母親之扶養
    費，再按民法第1117條規定，受扶養之要件以不能維持生活
    ，而無謀生能力者為限，雖同條第2項規定，於直系血親尊
    親屬，不受無謀生能力之限制，但仍有不能維持生活之要件
    。債務人就其母親扶養費之具體數額、其有何必要支出扶養
    費、共同扶養該名親屬之人數有幾人之具體事實，均無提出
    相關憑據以實其說，是債務人此部分扶養費，應予剔除，否
    則將使債權人承擔不必要之減損。
 (2)依上，債務人於本院裁定開始清算後（即110年4月26日）之
    固定收入扣除個人必要生活費及扶養費後，每月尚有餘額11
    ,614元（計算式：40,054-18,960-9,480=11,614），符合消
    債條例第133條前段所定「法院裁定開始清算程序後，債務
    人有薪資、執行業務所得或其他固定收入，扣除自己及依法
    應受其扶養者所必要生活費用之數額後仍有餘額」之要件。
　7.依上所述，債務人聲請前兩年可處分所得1,256,733元，扣
    除必要生活費425,461元及扶養費212,731元後，尚餘618,54
    1元(計算式：1,256,733-425,461-212,731=618,541)，而本
    件普通債權人之受償總額為8,922元(執清卷第111頁)，低於
    前揭餘額，符合消債條例第133條後段所定「普通債權人之
    分配總額低於債務人聲請清算前二年間，可處分所得扣除自
    己及依法應受其扶養者所必要生活費用之數額者，法院應為
    不免責之裁定」之要件。從而，債務人有消債條例第133條
    不免責事由。
(三)債務人無消債條例第134條各款規定不免責事由：
  1.按關於更生或清算之程序，除本條例別有規定外，準用民事
    訴訟法之規定，消債條例第15條定有明文，而民事訴訟法第
    277條前段規定當事人主張有利於己之事實者，就其事實有
    舉證之責任，故債權人如主張債務人有該條例第134條各款
    所定行為，自應就債務人合於上開要件之事實，舉證以實其
    說。合先敘明。惟債權人並無提出相關證明文件，舉證債務
    人有消債條例第134條各款所定行為。
  2.此外，債務人並非7年內曾依破產法或消債條例規定受免責
    者，復查無債務人有何隱匿、毀損應屬清算財團之財產，或
    以顯不相當之對價出賣其財產等不利於債權人之處分、捏造
    債務或承認不真實之債務、隱匿、毀棄、偽造或變造帳簿或
    其他會計文件之全部或一部，致其財產之狀況不真確等行為
    ，復無聲請清算前1年內，已有清算之原因，而隱瞞其事實
    ，使他人與之為交易致生損害之行為，且無明知已有清算原
    因之事實，非基於本人之義務，而以特別利於債權人中之一
    人或數人為目的，提供擔保或消滅債務之行為，亦無故意於
    財產及收入狀況說明書為不實之記載，或有違反同條例第9
    條第2項到場義務、第41條出席及答覆義務、第81條第1項提
    出財產及收入狀況說明書、債權人、債務人清冊義務、第82
    條第1項報告義務、第89條生活儉樸及住居限制義務、第101
    條提出清算財團書面資料義務、第102條第1項移交簿冊、文
    件及一切財產義務、第103條第1項答覆義務、第136條第2項
    協力調查義務等消債條例第134條各款所定之不免責事由。
四、綜上所述，債務人業經本院為終結清算程序之裁定確定，雖
    查無同條例第134條各款所列之不免責事由，惟有消債條例
    第133條所定應不免責情形，復未經普通債權人全體同意其
    免責，揆諸首揭規定，本件債務人應不免責。又本案並無有
    債權優先權之債權人（參見消債條例施行細則第41條第2項
    ），法院為不免責之裁定確定後，債務人繼續清償債務如附
    表所示，依消債條例第141條或142條之規定，可再行聲請法
    院裁定免責，附此敘明。
五、爰裁定如主文。
中　　華　　民　　國　　111 　年　　10　　月　　28　　日
                  民事第五庭    法　官　林修平
以上正本係照原本作成。
如不服本裁定應於送達後10日內向本院提出抗告狀，並繳納抗告
費新臺幣1,000元。
中　　華　　民　　國　　111 　年　　10　　月　　28　　日
                                書記官  宇美璇
                                
附表